【裁判字號】    88,上易,215
【裁判日期】    890419
【裁判案由】    給付報酬
【裁判全文】
臺灣高等法院民事判決                            八十八年度上易字第二一五號
    上  訴  人  震達房屋仲介股份有限公司
    法定代理人  吳盛嘉
    訴訟代理人  林育正
    被 上訴 人  甲○○○
    訴訟代理人  楊芳婉律師
右當事人間請求給付報酬事件，上訴人對於中華民國八十八年九月十八日臺灣臺北地
方法院八十七年度訴字第四二○二號第一審判決提起上訴，本院判決如左：
    主    文
上訴駁回。
第二審訴訟費用由上訴人負擔。
    事    實
甲、上訴人方面：
一、聲明：求為判決：(一)原判決廢棄。(二)被上訴人應給付上訴人新台幣（下同）四十
    六萬七千二百元及自八十六年十一月二十五日起至清償日止，按年息百分之五計
    算之利息。(三)第一、二審訴訟費用由被上訴人負擔。
二、陳述：除與原審判決所載者相同，予以引用外，補稱：
 (一) 訂金收據所載之內容均為被上訴人所知悉，並由其代理人楊柳青簽名確認，故縱
    使認定買方所簽署之訂金收據係新要約，亦因被上訴人於訂金收據上簽名確認而
    對新要約為承諾之意思表示，而生契約合致之法律上效力。
 (二) 訂金收據上所載之付款方式雖與委託銷售之付款條件有出入，惟因成交總價已低
    於最高限額抵押債權之設定金額，茍抵押權未塗銷即無從依委託銷售之付款條件
    付款，故買方將尾款預估為一千二百萬元，應屬合理，上開付款方式亦因被上訴
    人於定金契約上簽署而同意按定金契約之付款方式作為日後履約之依據，自屬有
    效，尚無「付款方式不符」之情事。被上訴人辯稱本件付款方式與約定方式不符
    ，為契約之要素，定金契約無效云云，亦無足取。
 (三) 仲介業之斡旋金乃買方出價與賣方委託售價不一致，為能從中磋商、協調而收取
    之款項，並作為買方購買意願之憑證，待賣方簽認同意依買方斡旋出價出售時，
    斡旋金即轉為定金。另買方出價斡旋時通常分口頭與書面，本件因買方口頭出價
    且直接開票顯示誠意，上訴人直接以買方之出價與被上訴人洽商，經被上訴人同
    意，雙方乃先簽署變更合意書，因買賣雙方之意思表示已一致，故無簽署斡旋金
    契約之必要，上訴人再與買方簽署訂金收據，該定金契約只要雙方簽署後，即已
    成立定金法律關係，使交易程序之買賣斡旋議價階段進位至成立定金契約階段，
    斡旋金已依約定轉成為定金，自已無所謂「斡旋關係」存在，被上訴人仍執言本
    件所生支票係斡旋金非定金，顯有誤認。
 (四) 被上訴人若先簽署定金收據，則總價未經修改，被上訴人無同意之義務；且被上
    訴人已知悉有買方付定金，自不必再簽署變更合意書，亦不會被故意壓低總價而
    出售，因當時尚未變更總價，仍是一千四百萬元，被上訴人亦可藉未達委售總價
    為由，自可暫不簽認而續要求買方酌加價格，豈不對其更有利。再，未修改委售
    總價，通常一般仲介居間人均不可能直接安排買方支付定金，此部分顯與一般仲
    介居間之作業模式相違，被上訴人所辯本件是先簽署定金收據後再簽署變更合意
    書云云，與常理相違自不可採。
 (五) 被上訴人為圖另行出售以收取更高額之價金，致未循法律正常途徑終止委售關係
    ，亦未就已成立之定金契約未予撤銷，殊不論其是否理由正當？其以任意違約轉
    售之方式，造成買賣及居間人三方訟爭不止，依民法第三百四十七條準用同法第
    五百六十五條、五百六十八條、第一百八十四條第一項規定與最高法院五十八年
    台上字第二九二九號判例，上訴人仍得請求居間人服務報酬之損害賠償。
三、證據：除援用原審之立證方法外，提出公司執照、公司變更事項登記卡各一份（
    均影本）為證。
乙、被上訴人方面：
一、聲明：(一)上訴駁回。(二)第二審訴訟費用由上訴人負擔。
二、陳述：除與原審判決所載者相同，予以引用外，補稱：
 (一) 按聲明承受訴訟，應提出書狀於受訴法院，由法院送達於他造，民事訴訟法第一
    百七十六條定有明文。上訴人於原審起訴之初，法定代理人載為簡阿春，嗣後訴
    狀變更為吳盛嘉，被上訴人於言詞辯論時曾表明此旨，上訴人竟於原審言詞辯論
    終結後始承受訴訟，原審未依法送達其承受訴訟書狀予被上訴人，於判決理由亦
    未就上訴人之承受訴訟是否有理由、訴訟代理權是否有欠缺等為審酌，其訴訟程
    序自有瑕疵。
 (二) 兩造於八十六年八月四日、十一月六日之專任委託代理銷售契約書第十條均載：
    「雙方同意修改本契約內容時，以乙方（即上訴人）提供之『契約內容變更合意
    書』經甲方（即被上訴人）簽章者為正式文件，該文件與本契約具有同等效力」
    ，足見就委售內容之變更（包括委售標的範圍、價金、付款條件）須由被上訴人
    另簽署「契約內容變更合意書」始有約束雙方之契約效力，並成為屬契約之正式
    文件，上訴人應依約進行居間仲介服務。
 (三) 兩造於八十六年十一月十三日簽署契約內容變更合意書，該合意書依契約第十條
    與本契約有同等效力，上訴人理應依上開合意書所載之系爭房屋（汐止鎮○○路
    ○段二○六及二○八號六樓，附帶Ｂ１、Ｂ２車位四個）、價金及付款方式進行
    居間仲介。而所謂「定金收據」，依兩造契約或變更合意書均無變更委售契約內
    容之效力，即無拘束被上訴人之效力，縱經被上訴人代理人簽名亦不生變更付款
    條件之效力，上訴人辯稱定金收據既經楊君親簽，縱有若干買賣條件、方式變更
    業經楊君核閱及簽署，無礙定金契約之成立云云，誠不足採。
 (四) 兩造之契約書及契約內容變更合意書之格式及條款，均係上訴人所提供之定型化
    條款，依消費者保護法第十一條第一項本應為有利消費者之解釋。上訴人明知各
    款規定，本應嚴格遵守；今上訴人既未依約定，更未經被上訴人再簽署契約內容
    變更合意書，即欲以所謂之定金收據矇混，不但違反契約，亦有違居間仲介人之
    誠信！
 (五) 上訴人陳稱兩造先簽定金收據，再簽變更合意書，則變更合意書上所載變更價款
    之支付方式，應屬契約之特別約定，為買賣契約必要之點，上訴人有依此條件居
    間仲介之義務，上訴人既未能依被上訴人之指示完成仲介，自無請求服務報酬之
    權。另依楊泉於原審之證言，可知上訴人明知楊泉之出價及付款方式尚有不
    符，故有斡旋必要而收受三十五萬之斡旋金。該斡旋金係楊泉支付予上訴人向
    被上訴人斡旋之保證金，其關係存於上訴人與楊泉間，又該斡旋金有別於要約
    書，並非一經被上訴人簽署斡旋金收據即生訂約之義務。上訴人明知八十六年十
    一月十三日兩造已簽立契約內容變更合意書，亦知楊泉之出價及付款方式與之
    不同而收斡旋金，竟未告知被上訴人而與被上訴人再度簽立「契約內容變更合意
    書」，且其所謂定金收據上更無所謂被上訴人承諾或同意變更付款方式及變更車
    位位置為Ｂ３、Ｂ４等記載，自不因被上訴人之代理人於「定金收據」簽名而生
    承諾之效力。
 (六) 上訴人收受三十五萬元支票後未交付被上訴人而直接兌現並隱瞞被上訴人，嗣後
    又辯稱其係為買賣雙方權益而先將之兌現，如雙方簽約隨即轉為簽約金或服務報
    酬云云，然一般仲介交易習慣，買方亦有支付仲介公司服務報酬之義務，而於仲
    介公司收受買方支付之斡旋金並斡旋成功時，該項斡旋金是否轉作買方之服務報
    酬或作其他處理，則依其雙方之約定，並非如上訴人所辯斡旋金轉作定金；再依
    兩造之契約，雙方並無上訴人收受定金得不交付被上訴人之約定，足見上訴人所
    辯不實。
 (七) 被上訴人之夫楊柳青委售之初，僅交付土地及建物權狀（未包括地下三、四層之
    建物權狀），約明每坪單價十二萬元，約一百四十坪。委售之初，並未言及停車
    位位數、位置。而系爭二○六號、二○八號房屋面積（含主建物、附屬建物及共
    同使用公共設施面積及地下一、二層所有之面積）共計一百四十三．七四坪，與
    楊柳青最初委售時所稱約一百四十坪左右面積相符。又系爭房屋地下一、二層為
    倉儲區、機車位、來賓停車位，並非私用之停車位，與地下三、四層具有單獨所
    有權之專用停車位不同。再，一般交易習慣，得單獨出售之地下專用停車位，如
    不計入出售坪數，必會加計車位價款，上訴人為專業仲介人員，自知此理，其既
    明知編號八一五、八一六、八一七、八一八屬Ｂ３、Ｂ４專用停車位，亦知被上
    訴人所給權狀不全致坪數不合，卻從不告知，一再以銷售不易，要求降價，顯有
    意隱瞞；另上訴人明知被上訴人委售之坪數約一百四十坪，不含地下三、四層專
    之用停車位，竟將該地下三、四層專用停車位一併出售予楊泉，顯未依八十六
    年十一月十三日變更合意書之標的物、坪數及價金為仲介，則被上訴人與楊泉
    自無因意思合致而買賣契約成立之可言。上訴人既不依被上訴人指示之標的物、
    付款方式完成仲介，違反居間仲介人善良管理人義務，即無給付報酬或相當於報
    酬之損害賠償之請求權。
 (八) 被上訴人係於委售契約屆滿後，再與訴外人雋宇公司訂約，並無違約情形。參之
    楊泉原審所證系爭房屋市價約一千七百萬餘元，被上訴人於約滿後所售之價金
    一千六百萬元扣除百分之四仲介費及Ｂ３、Ｂ４車位二百萬元價值外，與一千三
    百三十五萬元已幾無差價，上訴人指摘被上訴人為收取更高額價金及違約支付本
    件仲介費或加倍返還定金後尚有利可圖，誠屬無稽。本件係因上訴人未善盡居間
    仲介人義務，並非被上訴人為避免報酬之支付而未訂約，故最高法院五十八年台
    上字第二九二九號判例並無適用餘地，故上訴人無權請求報酬。退萬步言之，縱
    如上訴人所辯其已收受定金完成居間仲介義務而有所謂服務報酬或服務報酬之損
    害賠償請求權時，其自行兌現所謂之定金三十五萬元迄今未交付被上訴人，亦應
    先行抵銷。
三、證據：援用原審之立證方法。
丙、本院依職權函台北市政府建設局查上訴人之變更登記情形。
      理      由
一、上訴人之法定代理人原為簡阿春，於八十七年九月四日變更為吳盛嘉，並於八十
    七年九月二十四日向主管機關聲請變更登記，經主管機關台北市政府建設局准予
    登記在案，有上訴人提出之公司執照一份為證（見本院卷第一二六頁），並經本
    院函台北市政府建設局查明無誤，有台北市政府建設局八十七年九月二十四日建
    一字八七三三○一八○號函足稽（見本院卷第八四至九三頁）。則上訴人於八十
    七年三月十八日向台灣板橋地方法院起訴時（按，上訴人原聲請支付命令，經被
    上訴人聲明異議後，支付命令之聲請視為起訴），其法定代理人載為簡阿春，並
    出具委任狀委任代理人林育正為訴訟行為，尚無錯誤；而台灣板橋地方法院於八
    十七年九月二十二日裁定將訴訟移轉原審時，上訴人之法定代理人已變更為吳盛
    嘉，依民事訴訟法第一百七十六條規定，應由上訴人之新任法定代理人吳盛嘉聲
    明承受訴訟，並應提出書狀於原審，由原審送達於被上訴人（原審雖未依規定將
    聲明承受訴訟之書狀繕本送達予被上訴人，本院於審理中欲將上開書狀繕本送達
    予被上訴人，被上訴人卻拒收，然亦陳述對上訴人之承受訴訟無意見｛見本院卷
    第七六頁｝；若欲由原訴訟代理人林育正為訴訟行為，仍應補提由續認之法定代
    理人吳盛嘉出具委任狀，始符程序。原審未察及此，由原法定代理人簡阿春所委
    任之訴訟代理人辯論，並於言詞辯論終結後始由新任法定代理人吳盛嘉聲明承受
    訴訟，亦未將承受訴訟狀送達於被上訴人，其所進行之訴訟程序自有未經合法代
    理之瑕疵。依民事訴訟法第一百九十七條規定，上訴人即取得責問權，然上訴人
    於本院審理中除由現任法定代理人吳盛嘉委任訴訟代理人林育正為訴訟行為外，
    並陳明追認其於原審所為之訴訟行為（見本院卷第四二頁），則原審訴訟程序未
    經合法代理之瑕疵，自因上訴人喪失責問權而告補正，核先敘明。
二、上訴人起訴主張：兩造於八十六年十一月六日訂立「專任委託代理銷售契約」（
    下稱系爭契約），被上訴人將其所有門牌號碼為台北縣汐止鎮○○街二○六號六
    樓與二○八號六樓兩戶房屋及其坐落基地（下稱系爭房地）與編號八一五、八一
    六、八一七、八一八等四個停車位，委託上訴人代為銷售，上訴人已依約覓得買
    主及收取定金，經被上訴人簽認無誤並約定簽訂買賣契約之時間地點，詎被上訴
    人竟違約不賣，依雙方所訂之系爭契約第三條、第七條第三款之約定及民法第一
    百八十四條第一項、第三百四十七條準用民法第五百六十五條、五百六十八條第
    一項之規定，被上訴人應給付按成交總價一千三百三十五萬元之百分之三點五計
    算之服務報酬或相當於服務報酬之損害賠償，爰求為命被上訴人給付四十六萬七
    千二百元及法定利息之判決。
三、被上訴人則以：被上訴人最初以系爭房地面積約一百四十坪、每坪單價十二萬元
    委託上訴人銷售，豈知上訴人受託後調閱相關登記簿謄本後，明知坪數與被上訴
    人原先委託時所述不合，竟故意矇混，顯未盡善良管理人義務，而有違民法第五
    百七十一條前段規定，自不得再向伊請求報酬及償還相當於報酬之費用；另上訴
    人所收三十五萬元支票為斡旋金而非定金，並無使契約成立之效力；況委售之四
    位停車位記載與事實不符，且上訴人與訴外人楊泉所訂之「定金收據」上約定
    之付款條件與兩造變更合意書之約定不同，故雙方意思並未合致，契約無從成立
    等語，資為抗辯。
四、兩造對於雙方於八十六年十一月六日訂立系爭契約，被上訴人將所有坐落汐止鎮
    ○○路○段二○六及二○八號六樓之系爭房地委託上訴人代為銷售，委託期間自
    八十六年十一月六日起至同年十二月六日止，約定服務報酬為實際成交價格之百
    分之三點五；嗣於八十六年十一月十三日雙方又簽訂「房地產委託代理銷售契約
    內容變更合意書」（下稱變更合意書），被上訴人同意將委託銷售價格降為一千
    三百二十五萬元；系爭房屋Ｂ１、Ｂ２車位係包含公共設施之內而無獨立之所有
    權，Ｂ３、Ｂ４車位則有獨立之所有權；訴外人楊泉於同日出價一千三百二十
    五萬元，上訴人並與之簽訂「定金收據」，楊泉並交付定金三十五萬元予上訴
    人，且事後被上訴人並未與訴外人楊泉就系爭房地簽訂買賣契約等事實均不爭
    執，並有上訴人提出之專任委託代理銷售契約書二份、房地產委託代理銷售契約
    內容變更合意書、定金收據、台北延壽郵局第五三二號存證信函各一份等在卷足
    按（見板橋地方法院卷第十七至十九頁、），自堪信為真實。上訴人據以訴請被
    上訴人給付服務報酬或相當於服務報酬之損害賠償，被上訴人則以前揭情詞置辯
    。經查：
 (一) 依兩造於八十六年十一月六日訂立之系爭契約，被上訴人委託上訴人代理銷售之
    不動產為：(一)坐落台北縣汐止鎮○○○段保長坑小段五二九號、面積一．六六五
    三公頃、應有部分一萬分之三十四；(二)建號一九二五、一九二六號、門牌為台北
    縣汐止鎮○○路○段二○六號、二○八號六樓建物（主建物、附屬建物、公共設
    施之面積均依權狀登記，並記載「含車位四個（編號八一五、八一六、八一七、
    八一八）」，及委託總價款為「一千四百萬元」，付款方式為第一次付款（簽約
    款）百分之十、第二次付款（用印款）百分之十至二十、第三次付款（完稅款）
    百分之十、第四次付款（尾款即交屋款）百分之六十至七十（見台灣板橋地方法
    院八十七年促字第一○六三六號卷第五頁）。八十六年十一月十三日，兩造復簽
    立變更合意書，將委託總價款變更為一千三百二十五萬元、個案標的物則記載為
    「台北縣汐止鎮○○路○段二○六號、二○八號六樓、連地建物二戶附帶Ｂ１、
    Ｂ２車位四個，付款方式變更為頭期款（簽約）百分之十至十五、第一期（用印
    ）百分之十、第二期（完稅）百分之十、尾款（交屋）百分之七十（見原審卷第
    七五頁），系爭契約與變更合意書之真正為兩造所不爭，依系爭契約第十條規定
    ：「雙方同意修改本契約內容時，以乙方（即上訴人）提供之『契約內容變更合
    意書』經甲方（即被上訴人）簽章者為正式文件，該文件與本契約具有同等效力
    」，則兩造契約內容自應以變更合意書為準。
 (二) 一般房地產交易情況中，車位無單獨所有權者，車位之出售並不計入坪數，僅於
    房屋坪數外再加計車位價款，故通常所謂買賣坪數，僅指房屋而言。然若車位有
    單獨所有權者，則其既得為買賣之標的，買賣雙方即會於契約上載明，並另外約
    定價款。依建物謄本資料所載，系爭二○六號、二○八號房屋面積（含主建物、
    附屬建物及共同使用公共設施面積）加上地下一、二層所有之面積，共計一百四
    十三．七四坪，確與被上訴人代理人楊柳青最初以約一百四十坪左右委售之情形
    相符。上訴人於受託後曾至現場勘查，明知系爭房屋地下一、二層為倉儲區、機
    車位、來賓停車位，與地下三、四層之專用停車位不同。編號八一五、八一六、
    八一七、八一八之停車位係屬於地下三、四（Ｂ３、Ｂ４）樓之專用停車位（見
    原審卷第三六頁背面證人卓金蘭於原審之證言）；則茍被上訴人真意係將系爭二
    ○六號、二○八號房屋與地下一、二層之倉儲區、機車位、來賓停車位，與地下
    三、四層編號八一五、八一六、八一七、八一八之專用停車位以委售之一千三百
    二十五萬元出售，以上訴人係專業之仲介人之立場，自應於變更合意書上載明，
    豈會於變更合意書上註明係附帶Ｂ１、Ｂ２之車位？參之，證人李金銘於原審證
    稱「成交價係一千三百三十五萬元，我們收了斡旋金之後，如成交就轉為定金，
    後來楊先生說還可以加個一、二百萬元，楊柳青沒有怪我們沒將車位算入」等語
    （見原審卷第三九頁），足堪認定被上訴人嗣後簽訂變更合意書時，委售之價格
    並未包含Ｂ３、Ｂ４樓編號之八一五、八一六、八一七、八一八之專用停車位在
    內。
 (三) 依證人楊泉於原審之證言，其交付之三十五萬元係斡旋金（見原審卷第二四頁
    背面），顯然於其交付該斡旋金時，上訴人並未與之成立系爭房地之買賣契約，
    雖上訴人以訂金收據之方式簽定，然亦無足以為上訴人有利之證據；另證人李金
    銘亦於原審證稱變更合意書係楊泉出價後再簽定（見原審卷第三八頁背面），
    故縱使該上訴人主張其係價金合致後將斡旋金改為訂金屬實，有關價金之支付亦
    應以被上訴人嗣後簽立之變更合意書為依據，然上訴人與楊泉約定支付價金之
    方式與兩造簽定之變更合意書不符，亦難認買賣契約之意思表示已互相合致，被
    上訴人因此拒絕與楊泉簽定買賣契約，自非無據，亦無債務不履行之情形。
五、綜上所述，上訴人並未於被上訴人委售期間內完成義務，自無從依系爭契約請求
    仲介報酬金之權利；被上訴人於系爭契約期滿後之八十六年十二月二十日將系爭
    房地出售予訴外人雋宇企業有限公司，亦屬權利人處分所有物之權利，為法之所
    許亦無侵權行為之可言。上訴人本於委售契約第三條、第七條第三款之約定及民
    法第三百四十七條準用民法第五百六十五條、五百六十八條第一項、民法第一百
    八十四條第一項之規定，請求被上訴人給付服務報酬或賠償相當於服務報酬之損
    害四十六萬七千二百元及自八十六年十一月二十五日起算之法定遲延利息，即非
    有據原審據此而為上訴人敗訴之判決，核無不當，上訴意旨執詞指摘原判決不當
    ，求予廢棄改判，非有理由，應予駁回。
六、本件事證已臻明確，兩造其餘攻擊、防禦方法，無礙判決結果，故無一一審究之
    必要，附此敘明。
七、據上論結，本件上訴為無理由，依民事訴訟法第四百四十九條第一項、第七十八
    條，判決如主文。
中      華      民      國    八十九    年      四     月      十九     日
                                民事第九庭
                                    審判長法  官  吳  謙  仁
                                          法  官  蘇  瑞  華
                                          法  官  姜  素  娥
右正本係照原本作成。
不得上訴
中      華      民      國    八十九    年      四      月    二十一    日
                                          書記官  黃  美  玉


司法院資訊處製作；財團法人民間司法改革基金會備份。
